最高法院民事判決
                      111年度台上字第889號
上  訴  人  泛亞工程建設股份有限公司（下稱泛亞公司）

法定代理人  吳俊德          
訴訟代理人  李家慶律師
            蕭偉松律師
            張敦威律師
上  訴  人  交通部鐵道局（下稱鐵道局）

法定代理人  伍勝園          
訴訟代理人  陳昶安律師
複 代理 人  蘇怡文律師
訴訟代理人  林繼恆律師
            黃祈綾律師
            鄭淵仲律師
上列當事人間請求給付工程款等事件，兩造對於中華民國110年1
1月9日臺灣高等法院第二審判決（109年度建上字第65號），各
自提起上訴，本院判決如下：
    主  文
原判決廢棄，發回臺灣高等法院。
    理  由
一、上訴人泛亞公司主張：
  ㈠兩造於民國97年9月15日簽訂「臺灣桃園國際機場聯外捷運系
    統建設計畫CE03B施工標（下稱系爭工程）契約書」（下稱
    系爭契約），約定由對造上訴人鐵道局將系爭工程交由伊承
    攬施作，總價為新臺幣（下同）76億1,460萬元（含稅）。
    系爭契約主文第7條原約定應於開工日起算1,405天（即101
    年7月20日）內達成「土建工程竣工及其他機電設備工程實
    質完工」（下稱實質完工里程碑），然因不可歸責於伊之事
    由致工期增加，經鐵道局核定實質完工里程碑展延至103年8
    月10日（展延工期751日），其中「土建工程竣工」部分，
    因伊提前於103年4月22日申報竣工，實際展延641日，致伊
    增加如原判決附表（下稱附表）所示之費用（下稱展延管理
    費），共1億5,170萬0,314元。
  ㈡鐵道局雖辦理第22次契約變更，然其核定之價金並不合理，
    有失公平。按臺北市政府工程採購契約範本（下稱採購契約
    範本）第22條第5款之計算公式（下稱系爭計算公式），以
    系爭契約總價5%，乘以展延日數占原定工期日數比例，計算
    鐵道局應負擔之展延管理費為8,870萬5,674元。
  ㈢先位擇一依系爭契約一般條款（下稱一般條款）第E.5條約定
    、民法第490條、第491條、第227條之2規定，備位依一般條
    款第G.9條約定，求為命鐵道局給付8,870萬5,674元，及自1
    05年10月18日起算法定遲延利息之判決（未繫屬本院部分，
    不予贅述）。
二、鐵道局辯以：
  ㈠廠商因辦理展延而增加之各項費用，已於歷次契約變更及實
    作數量結算納入計算並給付之，其中第22次契約變更所為給
    付，即屬對於土建工程展延管理費之填補。
  ㈡依系爭計算公式，展延管理費僅能按契約總價2.5%之比例計
    算。第1次、第4次、第5次工期展延之67日、105日、84日，
    係因不可歸責於雙方因素所致，該部分展延管理費應由兩造
    各自負擔一半。據此計算之展延管理費未逾伊依第22次契約
    變更已給付之2,541萬0,363元，泛亞公司已獲足額填補。
  ㈢泛亞公司對伊核定之契約變更，並未提出異議，依一般條款
    第E.8條第2、3項約定，視為已同意，不得再請求追加工程
    款。復依一般條款第H.7條⑴、⑵約定，僅例外於因一般條款
    第H.7條⑴.(E)之事由展延時，始得請求填補展延衍生費用，
    並以廠商實際支出之項目及金額為準，故泛亞公司不得援引
    情事變更原則，請求補償費用或調整價款。
三、原審維持第一審所為命鐵道局給付6,121萬5,650元本息，駁
    回泛亞公司其餘之訴之判決，駁回鐵道局、泛亞公司之上訴
    、附帶上訴，理由如下：
  ㈠鐵道局於97年9月15日將系爭工程交由泛亞公司承作，並簽訂
    系爭契約，總價76億1,460萬元（含稅）。約定系爭工程區
    分為4個里程碑，其中實質完工里程碑：自開工日起1,405日
    （即101年7月20日）內，土建工程竣工及其他機電設備工程
    實質完工。然因不可歸責於泛亞公司之事由，經鐵道局核定
    展延工期至103年8月10日，共展延751日。就土建工程竣工
    部分，泛亞公司提前於103年4月22日申報竣工，實際展延64
    1日，該部分展延工期費用，鐵道局於103年10月23日逕行核
    定須議價部分之費用為2,258萬元，加計不須議價部分，共2
    ,541萬0,363元，兩造嗣簽署第22次契約變更書（下稱第22
    次變更契約），鐵道局已如數給付，為兩造所不爭執。
  ㈡依一般條款第E.1條、第E.5條、第E.8條約定文義，可知泛亞
    公司得依該第E.5條約定請求給付者，僅限於依鐵道局或工
    程司指示變更施作而增加之費用，不及於非依指示變更施作
    之情形。再觀諸系爭工程第1次至第6次工期展延之事由及日
    數對照表，屬工程司指示變更者，為第2次展延之「A18車站
    與高鐵車站間地下連通道」、第3次展延之「⑶車站增設防風
    雨設施變更」、「⑷高架車站穿堂層增設天花板變更案」、
    「⑸高架車站增設維修爬梯設施變更」、「⑹A18車站地下連
    通道樓梯側牆及相關消防送審配合設施變更」、「⑺A18車站
    間地面廣場配合公共藝術作品設置整體規劃設計」（下稱第
    3次展延⑶至⑺事由）、第4次展延之「⑶全線整體性公共藝術
    設置變更設計案，增加A17-A20車站相關公共藝術作業」（
    下稱第4次展延⑶事由，與上開事由合稱指示變更展延事由）
    ，其餘工期展延事由，均非屬工程司指示變更，無適用一般
    條款第E.5條約定之餘地。
  ㈢綜觀兩造不爭執事項，歷次契約變更書內容、異議函以察，
    堪認鐵道局就指示變更展延事由，依序辦理第19、8、12、7
    、14、18、13次契約變更（下稱歷次契約變更），已給付契
    約變更後增加之工程款，並依變更工項工程金額加計15%之
    管理利潤及稅什費，泛亞公司未為異議。是因指示變更展延
    事由所生之展延管理費，已列為上開歷次契約變更之工程款
    ，故泛亞公司依一般條款第E.5條約定，請求鐵道局給付展
    延管理費，難認有據。
  ㈣系爭契約經兩造多次辦理變更，泛亞公司於展延工期所施作
    之工程，均屬依約必須完成之工程，且兩造均已於原訂約時
    或變更契約時明確約定承攬報酬，泛亞公司無從另依民法第
    490條、第491條規定請求額外報酬。
  ㈤參以一般條款第G.7、G.9條約定內容，堪認兩造於訂約時即
    已預料「不利之自然情況、除外風險或人為障礙」可能發生
    ，並斟酌雙方之利益，而預為約定，泛亞公司於施工時如遇
    該G.7約定情事，影響契約工期或增加履約成本時，即得依
    上開約定請求工期展延及補償合理成本，自無情事變更原則
    之適用。
  ㈥依採購契約範本第22條第5項所訂之系爭計算公式，係以承攬
    總價之一定比例按展延時間經過之日數計算展延管理費；復
    參酌承攬人因工期展延致須額外負擔之展延管理費用，多數
    項目可能因時間經過而遞增之情，可認得參考系爭計算公式
    ，為計算展延管理費之標準。再觀諸系爭契約，泛亞公司及
    同業建國工程股份有限公司、皇昌營造股份有限公司、遠揚
    營運工程股份有限公司97至103年稅後淨利，佐以系爭計算
    公式，足認管理費及利潤應各占5%，展延管理費應以契約總
    價（應扣營業稅）5%，除以原定完工日數再乘以展延日數計
    算（下稱系爭標準）。
  ㈦依兩造不爭執事項，第1次展延事由、第3次展延⑴、⑵、⑻事由
    、第4次展延⑴、⑵、⑷事由、第5次展延事由，均屬一般條款
    第G.7條所定不利自然情況及人為障礙所致，得依一般條款
    第G.9條約定，按系爭標準，請求該段期間之展延管理費。
    因其中第3次、第4次僅部分展延事由得請求展延管理費，故
    以上開事由總展延日數498日，依系爭標準計算後，再扣除
    鐵道局依第3次展延⑶至⑺事由、第4次展延⑶事由所辦理契約
    變更，已給付之管理費687萬0,536元、3萬8,283元，泛亞公
    司得請求之展延管理費為8,882萬5,671元，再扣除鐵道局第
    22次、第27次變更契約所給付之2,541萬0,363元、219萬9,6
    58元，泛亞公司得請求給付之展延管理費為6,121萬5,650元
    。至指示變更展延事由部分，則不得據以請求補償展延管理
    費。
  ㈧從而，泛亞公司備位依一般條款第G.9條約定，請求鐵道局給
    付6,121萬5,650元本息，為有理由，應予准許，逾此部分之
    先位及備位請求，為無理由，不應准許。
四、本院之判斷：
  ㈠法院為判決時，應將得心證之理由，記明於判決；判決書之
    理由項下，應記載關於攻擊或防禦方法之意見及法律上之意
    見；判決不備理由，而影響裁判之結果者，應廢棄原判決，
    此觀民事訴訟法第222條第4項、第226條第3項、第469條第6
    款、第477條之1規定亦明。基此，第二審判決之理由項下，
    未記載敗訴者之攻擊或防禦方法意見，致欠缺該判決主文所
    由生不可或缺之理由，而影響裁判之結果者，即屬判決不備
    理由，第三審法院應廢棄該判決。
  ㈡實質完工里程碑之「土建工程竣工」部分，共展延641日；指
    示變更展延事由，屬工程司之指示變更，鐵道局就此已依序
    辦理歷次契約變更，並已給付變更後增加之工程款；鐵道局
    就土建工程展延工期費用核定須議價部分為2,258萬元，加
    計不須議價部分，共2,541萬0,363元，兩造嗣簽署第22次變
    更契約，為原審認定之事實。似見第22次變更契約並未包含
    於歷次契約變更中，屬不同之契約。倘若如此，第22次變更
    契約所核定須議價部分，係就何展延事由所為？與歷次契約
    變更所核給之工程款有無關聯？已待釐清。而泛亞公司自起
    訴後即一再主張：鐵道局就第22次變更契約所核定須議價部
    分之費用，有漏列、數量不足、單價不足等情，其數次對之
    異議，且已實際支出附表所示之展延管理費用，先位依一般
    條款第E.5條請求鐵道局再為給付乙節（見一審卷一13、16
    、31頁、原審卷209、259至261頁）；參以第22次變更契約
    主文之變更內容項下載明：「辦理工期展延致土建工程一式
    計價費用調整之項目契約變更案」，於詳細價目表中列有如
    附表所示項目等情（見一審卷一124、188頁），則第22次變
    更契約須議價部分所核定之價格是否符合一般條款第E.5條
    約定之議定原則，攸關泛亞公司能否依該約定再為請求之判
    斷，自應調查審認。原審未遑詳予勾稽，就泛亞公司上開主
    張恝置不論，未說明取捨之意見，徒以展延管理費，已列入
    歷次契約變更之工程款中，泛亞公司均未異議為由，逕為不
    利泛亞公司先位請求之判斷，自有判決不備理由之違誤。
  ㈢本件泛亞公司先位請求之事實尚有未明，有待原審調查審認
    ，本院無從為法律上之判斷，則其備位之訴有無必要予以審
    理，尚屬未定，應併予廢棄，移審至原法院。兩造各就關其
    敗訴部分上訴，指摘原判決該部分不當，求予廢棄，均有理
    由。
五、據上論結，本件兩造上訴均為有理由。依民事訴訟法第477
    條第1項、第478條第2項，判決如主文。
中　　華　　民　　國　　111 　年　　10　　月　　19　　日
                      最高法院民事第三庭
                           審判長法官 沈  方  維
                                 法官 鍾  任  賜
                                 法官 陳  麗  芬
                                 法官 蔡  和  憲
                                 法官 方  彬  彬
本件正本證明與原本無異
                                      書  記  官
中　　華　　民　　國　　111 　年　　11　　月　　2 　　日